最高法院民事判決　　　　　　　　　　　　　　　　九十一年度台上字第二五六號
　　上　訴　人　乙 ○ ○
　　　　　　　　戊○○○
　　共　　　同
　　訴訟代理人　林 樹 根律師
　　複 代理 人　洪 茂 松律師
　　　　　　　　莊 雯 琇律師
　　上　訴　人　甲 ○ ○
　　　　　　　　丁 ○ ○
　　　　　　　　丙 ○ ○
　　　　　　　　己 ○ ○
　　被 上訴 人　庚 ○ ○
右當事人間請求分割共有物事件，上訴人對於中華民國八十九年五月三十一日台灣高
等法院高雄分院第二審判決（八十七年度上字第三七○號），提起上訴，本院判決如
左：
    主  文
原判決廢棄，發回台灣高等法院高雄分院。
    理  由
本件為分割共有物之訴，其訴訟標的對於共同訴訟之各人必須合一確定，故上訴人乙
○○、戊○○○提起第三審上訴，依民事訴訟法第五十六條第一項規定，其效力及於
未提起上訴之共同訴訟人甲○○、丁○○、丙○○、己○○，爰併列為上訴人，合先
明。
原審以：被上訴人主張坐落高雄縣鳥松鄉○○段五九三號、建、面積○‧○七五四三
七公頃及同段六一三號建、面積○‧○六○二七七公頃二筆土地，為兩造所共有，應
有部分為被上訴人九分之一、上訴人甲○○九分之二、乙○○、戊○○○二人（下稱
乙○○等）共九分之二、丁○○、丙○○各六分之二、己○○九分之一，未計有不分
割之特約，亦無因物之使用不能分割之情形，經協議分割不成，自得求為裁判分割等
情，有土地登記簿謄本、戶籍謄本可稽，且為上訴人所不爭執，自堪信為真實。被上
訴人請求裁判分割即無不合。系爭五九三號土地面臨美山路及該路二五四巷，該土地
上有上訴人甲○○、己○○、丁○○、丙○○及乙○○等之被繼承人盧業所蓋鋼筋水
泥房屋，被上訴人、甲○○、乙○○等之磚造舊屋，甲○○屋後有乙○○等之停車場
，六一三號土地，除被上訴人及甲○○、己○○分別有磚造舊屋及鐵皮屋、鐵皮車庫
外，其餘則為空地。前開磚造舊屋、鐵皮屋、鐵皮車庫，價值皆不高，如予拆除，對
於所有人及社會經濟影響甚微，惟鋼筋水泥房屋，價值較高，所有人皆表明依現狀分
割，無意拆除該部分建物，而六一三號土地，未臨馬路，須留通路供共有人通行，前
往美山路。審酌上述各情，以依附圖二所示方案分割，使用之道路面積較少，共有人
可分得較多土地使用。雖乙○○等受分配之土地，因位於六一三號土地較多，價值減
少，且將損失車庫及化糞池、水管等，惟甲○○既願以金錢補償，且其所受之損害，
亦較按附圖一方案分割時為小，己○○所分得之土地因相連，仍可從五九三號土地出
入，且丙○○、丁○○與被上訴人亦均表示附圖二之方案可以接受，不用互為補償。
次查五九三號及六一三號土地公告現值分別為每平方公尺二萬五千元、一萬六千元，
雖乙○○等之訴訟代理人主張其市價依序每坪為八萬元，五萬元，甲○○則謂無此行
情，爰審酌現今房地產低迷之情形，認以五九三號土地每平方公尺二萬一千元（每坪
七萬元左右）、六一三號土地每平方公尺一萬五千元（每坪五萬元左右），計算乙○
○等之損害為適當。乙○○等分割後，於五九三號土地減少四八‧五平方公尺，六一
三號土地增加五一‧三二平方公尺，該部分損害為十九萬七千三百八十六元，並斟酌
其車庫等損失，應由甲○○給付乙○○等二十四萬元為補償。己○○所分得六一三號
土地，因未臨巷道，則由甲○○補償其三萬元。附圖二方案，為適當之分割方法，因
而將第一審所為如附圖一方案之分割判決廢棄，改為依附圖二方案為分割之判決。
按定共有物分割之方法，固可由法院自由裁量，但須其方法適當為限。查私設通路為
單向出口，其長度大於二十公尺者，其寬度不得小於五公尺，其長度超過三十五公尺
者，應設置汽車車道，可採用圓形、方形或Ｔ形。如基地內以私設通路為進出道路
之建築物總樓地板面積合計在一○○○平方公尺以上者，通路寬度為六公尺。此觀建
築技術規則建築設計施工編第二條第一項第三款、第四款及第三條之一之規定即明。
原審依附圖二所示方案為分割，其所留設之巷道為單向出口，並未設有汽車車道，
且寬度亦有不足，則分到臨巷道之土地將來建屋時，其建築線將退讓，致所分得土地
之利用價值降低，且與上開規定不合，尚難謂係適當之分割方法。次查系爭第五九三
號土地於八十七年三月間之公告現值為每平方公尺二萬七千元、六一三號土地為一萬
八千元，有土地登記簿謄本可按。原審竟謂二筆土地之公告現值分別為二萬五千元與
一萬六千元及斟酌房地產低迷情形等詞，認定其價格僅為每平方公尺二萬一千元與一
萬五千元，據以判命共有人間補償差額，亦難謂允洽。末查丁○○分得之Ｂ地，其中
六一三之四號部分，似與公路無通宜之聯絡而成為袋地，原審對此尤欠斟酌。上訴論
旨，指摘原判決不當，求予廢棄，非無理由。
據上論結，本件上訴為有理由。依民事訴訟法第四百七十七條第一項、第四百七十八
條第一項，判決如主文。
中      華      民      國    九十一    年      二      月      七      日
                              最高法院民事第四庭
                                  審判長法官  蕭  亨  國
                                        法官  許  朝  雄
                                        法官  謝  正  勝
                                        法官  陳  淑  敏
                                        法官  黃  義  豐
      右正本證明與原本無異
                                              書  記  官
中      華      民      國    九十一    年      三      月      六      日
